ACORDAO-COMPLETO-2545360

ACÓRDÃO 1728/2022 ATA 29/2022 - PLENÁRIO

VISTOS, relatados e discutidos estes autos que tratam, nesta fase processual, de agravo interposto contra despacho que não conheceu de embargos de declaração opostos em face do Acórdão 1142/2022-TCU-Plenário, o qual negou provimento a recurso de reconsideração interposto pelo Consórcio OAS/Camargo Corrêa/Galvão contra o Acórdão 2010/2018-TCU-Plenário, que julgou irregulares suas contas, lhe imputou o recolhimento de débitos e lhe aplicou multa em decorrência de irregularidades detectadas nas obras de reforma e ampliação do terminal de passageiros e da pista auxiliar do Aeroporto de Congonhas/SP.
ACORDAM os Ministros do Tribunal de Contas da União, reunidos em sessão do Plenário, ante as razões expostas pelo Relator e com fundamento no arts. 1º, inciso I, da Lei 8.443/1992, c/c arts. 277, inciso V, 278, § 2º, e 289, § 1º, do Regimento Interno, em:
9.1. conhecer do agravo interposto pelo Consórcio OAS/Camargo Corrêa/Galvão e considerá-lo improcedente;
9.2. dar ciência desta deliberação ao agravante, com a informação de que o inteiro teor desta deliberação, bem como do relatório e do voto que a fundamentam, está disponível para consulta no endereço www.tcu.gov.br/acordaos.

Agravo interposto contra despacho que não conheceu de embargos de declaração opostos em face do Acórdão 1.142/2022  Plenário.

Empresa Brasileira de Infraestrutura Aeroportuária

3. Agravante: Consórcio OAS/Camargo Corrêa /Galvão (07.044.982/0001-62)

13.1. Ministros presentes: Bruno Dantas (na Presidência), Benjamin Zymler, Augusto Nardes e Jorge Oliveira (Relator).
13.2. Ministros-Substitutos convocados: Augusto Sherman Cavalcanti e Marcos Bemquerer Costa.
13.3. Ministros-Substitutos presentes: André Luís de Carvalho e Weder de Oliveira.

JORGE OLIVEIRA

Ministro Jorge Oliveira

Por meio do Acórdão 1142/2022-TCU-Plenário, de minha relatoria, deliberou-se, entre outras questões, por negar provimento a recurso de reconsideração interposto pelo Consórcio OAS/Camargo Corrêa/Galvão contra o Acórdão 2010/2018-TCU-Plenário (Relator o Ministro Bruno Dantas) , que julgou irregulares suas contas, lhe imputou o recolhimento de débitos e lhe aplicou multa em decorrência de irregularidades detectadas nas obras de reforma e ampliação do terminal de passageiros e da pista auxiliar do Aeroporto de Congonhas/SP. O mencionado Acórdão 2010/2018 deliberou, também, por que se solicitasse à Advocacia-Geral da União, por intermédio do Ministério Público junto ao TCU (MPTCU) , a adoção das medidas necessárias ao arresto dos bens das empresas que compõem o Consórcio, até o montante atualizado do total dos débitos que lhes foram imputados, caso não houvesse, dentro do prazo estabelecido, a comprovação do recolhimento das dívidas.
2.	Inconformado com o não provimento de seu recurso, o Consórcio OAS/Camargo Corrêa/Galvão opôs embargos de declaração em face do Acórdão 1142/2022-TCU-Plenário. Em 14/7/2022, não conheci dos embargos, por despacho, nos termos do art. 278, § 2º, do Regimento Interno, em face de sua intempestividade.
3.	Transcrevo, a seguir, os agravos opostos pelo Consórcio em face daquele despacho:
"1. Os Aclaratórios foram opostos sem notificação dos Advogados do Consórcio pelo sistema Conecta TCU, a despeito da determinação contida na resolução 170/04 c/c Resolução 316/2020. 
2. A Resolução 170/04, atualizada pela Resolução 316/2020, dispõe que: 
'Art. 3º As comunicações serão dirigidas ao responsável, ou ao interessado, ou ao dirigente de órgão ou entidade, ou ao representante legal ou ao procurador constituído nos autos, com poderes expressos no mandato para esse fim, por meio de: 
[...] 
V - Plataforma de serviços digitais Conecta-TCU ou outra solução de Tecnologia da Informação adotada pelo Tribunal com funcionalidades específicas de comunicação processual. 
§ 5º - As comunicações processuais adotarão preferencialmente o meio indicado no inciso V, exceto nos casos de indisponibilidade ou inviabilidade técnica ou que justifique o uso de outro previsto neste artigo [...]'
3. Ademais, o Guia da Plataforma de Serviços Digitais, elaborado pela Secretaria de Gestão de Processos do Tribunal, dispõe que, uma vez cadastrado advogado nos autos, não serão encaminhadas notificações pelos correios. Pede-se vênia para colacionar trecho do documento: 
'Após a procuração cadastrada, todas as notificações da parte serão enviadas para o advogado por meio do conecta-TCU e não mais pelos Correios.'
4. Diante disso, considerando que o Consórcio Requerente tem ao menos seis advogados com efetivo cadastro no Sistema Conecta-TCU, e a nenhum desses foi enviada notificação nos termos previstos pelos normativos internos, sem que restasse demonstrada impossibilidade de adoção do sistema eletrônico, tal como determinam as normas mencionadas, o Embargante requer a devolução do seu prazo para exercer seu direito de recorrer, sob pena de se caracterizar nulidade do despacho decisório em questão. 
5. Deve-se ressaltar que a decisão que entendeu pela intempestividade dos embargos foi proferida monocraticamente. Assim, em que pese o § 2º do Art. 278 do RITCU, revela-se razoável, no presente caso, que a discussão em tela seja levada ao Plenário para deliberação dos demais membros da Corte, seja pela relevância do caso concreto ou mesmo em razão da análise da validade dos normativos que emanam dessa Eg. Corte, que não foram observados no presente caso.
6. Em que pese o §2º do Art. 278 do RITCU delegue ao Relator poderes de julgamento, em franca homenagem ao princípio da celeridade e economia processual, nos moldes do art. 5º, LXXVIII, da Constituição Federal, tal delegação não pode ser total, preservando sempre a competência originária do órgão colegiado para julgamento que poderá ser alcançada por meio do presente Agravo, perfazendo assim o princípio da colegialidade corolário dos princípios constitucionais do juiz natural e do devido processo legal.
7. Assim, ante o exposto, protesta-se pelo provimento do presente Agravo, reconhecendo-se a tempestividade dos Embargos de Declaração opostos, seja o mesmo conhecido. 
8. Alternativamente, na remota hipótese de desprovimento do presente Agravo, protesta-se pela devolução do prazo para oposição dos embargos de declaração, nos termos do Art. 287 do Regimento Interno desse Egrégio Tribunal de Contas. 
Aguarda deferimento."
É o Relatório.

Antônio Perilo Teixeira (OAB/DF 21359) e outros

Não atuou

PROCESSUAL. OBRAS DE REFORMA E AMPLIAÇÃO DO TERMINAL DE PASSAGEIROS E DA PISTA AUXILIAR DO AEROPORTO DE CONGONHAS/SP. AGRAVO CONTRA DESPACHO QUE CONSIDEROU INTEMPESTIVOS EMBARGOS DE DECLARAÇÃO OPOSTOS EM FACE DE ACÓRDÃO QUE NEGOU PROVIMENTO A RECURSO DE RECONSIDERAÇÃO. ARGUIÇÃO DE NULIDADE DA NOTIFICAÇÃO. INEXISTÊNCIA DO VÍCIO INVOCADO. NEGATIVA DE PROVIMENTO. 1. Nos termos do § 3º do art. 145 do Regimento Interno, as notificações processuais podem ser encaminhadas a apenas um dos procuradores constituídos nos autos. 2. A inexistência de indicação do procurador em cujo nome deverão ser feitas as notificações torna válida aquela efetuada em nome de qualquer um dos constituídos. 3. A existência de procurador credenciado e habilitado no Conecta-TCU não pressupõe sua preferência para a realização de notificações, salvo se expressamente indicado pela parte.

TOMADA DE CONTAS ESPECIAL (TCE)

Secretaria de Recursos (Serur); Secretaria de Fiscalização de Infraestrutura Urbana (SeinfraUrbana)

Por meio do Acórdão 1142/2022-TCU-Plenário, de minha relatoria, deliberou-se, entre outras questões, por negar provimento a recurso de reconsideração interposto pelo Consórcio OAS/Camargo Corrêa/Galvão contra o Acórdão 2010/2018-TCU-Plenário (Relator o Ministro Bruno Dantas) , que julgou irregulares suas contas, lhe imputou o recolhimento de débitos e lhe aplicou multa em decorrência de irregularidades detectadas nas obras de reforma e ampliação do terminal de passageiros e da pista auxiliar do Aeroporto de Congonhas/SP. 
2.	Inconformado com o não provimento de seu recurso, o Consórcio OAS/Camargo Corrêa/Galvão opôs embargos de declaração em face do Acórdão 1142/2022-TCU-Plenário. Em 14/7/2022, não conheci dos embargos, por despacho, nos termos do art. 278, § 2º, do Regimento Interno, em face de sua intempestividade.
3.	O Consórcio OAS/Camargo Corrêa/Galvão apresenta, agora, agravo contra o despacho que não conheceu de seus embargos. Em síntese, seus argumentos sustentam a invalidade da notificação expedida e recebida pelos meios tradicionais, como comprova o Aviso de Recebimento dos Correios (AR) , porque, em seu entendimento, a Resolução-TCU 170/2004, atualizada pela Resolução-TCU 316/2020, prevê que as comunicações processuais serão efetuadas preferencialmente por meio da utilização da Plataforma de serviços digitais Conecta-TCU e que, "uma vez cadastrado advogado nos autos, não serão encaminhadas notificações pelos correios". Considerando que nenhum dos advogados do Consórcio cadastrados no Conecta-TCU recebeu a notificação por meio daquela Plataforma, estaria caracterizada a invalidade da notificação e da contagem do prazo efetuada, que findou no entendimento da intempestividade de seus embargos.
4.	Sem razão o Consórcio.
5.	Veja-se os dispositivos regimentais aplicáveis à situação:
"Art. 145. As partes podem praticar os atos processuais diretamente ou por intermédio de procurador regularmente constituído, ainda que não seja advogado.
 (...) 
§ 3º. Nos atos processuais, é suficiente a indicação do nome de um dos procuradores, quando a parte houver constituído mais de um ou o constituído substabelecer a outro com reserva de poderes.
§ 4º. Poderá a parte indicar o procurador em cujo nome serão feitas as notificações, observado o § 7º do art. 179.
Art. 179. (omissis) 
 (...) 
§ 7º. Quando a parte for representada por advogado, a comunicação deve ser dirigida ao representante legalmente constituído nos autos."
6.	 No caso tratado nestes autos: (i) o Consórcio se fez representar por advogados e a notificação foi dirigida a representante legalmente constituído nos autos, nos termos exigidos pelo § 7º do art. 179; (ii) não era necessária a notificação a mais de um dos procuradores, consoante explicitado no § 3º do art. 145; e (iii) o Consórcio não se utilizou da prerrogativa que lhe era conferida pelo § 4º do mesmo artigo, ou seja, deixou de indicar procurador específico para direcionamento das notificações.
7.	A notificação poderia, portanto, ser encaminhada a qualquer um - e a apenas um - dos advogados habilitados no processo para atuarem em representação ao Consórcio.
8.	Ainda assim e apesar de não haver qualquer obrigatoriedade nesse sentido, a notificação foi encaminhada a um dos procuradores que assinou o recurso de reconsideração cujo provimento havia sido negado (peça 184) . Aliás, foi dirigida ao mesmo advogado previamente notificado da condenação originária do Consórcio (inclusive no mesmo endereço, peça 166) , que a havia recebido (peça 179) e tempestivamente apresentado o recurso então cabível (peça 184) .
9.	Pesquisa realizada por meu gabinete revelou que aquele advogado somente realizou os procedimentos de credenciamento no Portal TCU e habilitação do perfil de "Advogado privado" para poder acessar e fazer uso dos serviços da plataforma Conecta-TCU - providências de iniciativa de cada advogado - no dia 5/7/2022. Por isso, o Ofício 25755/2022-Seproc, de 1/6/2022, que o notificou, foi expedido pelos Correios. 
10.	A habilitação de um advogado no Conecta significa que ele, advogado, não mais receberá notificações pelos Correios, mas não implica dizer que ele passará a se constituir em advogado preferencial para a realização de notificações da parte. Essa hipótese somente ocorrerá se a parte expressamente o indicar, nos termos do já referido § 4º do art. 145 do Regimento Interno. Na inexistência dessa indicação, a notificação poderá recair sobre qualquer outro procurador cadastrado nos autos, inclusive um que não seja usuário do Conecta-TCU, situação em que a notificação se efetivará pelo caminho tradicional dos Correios, como ocorreu neste processo.
11.	Não há qualquer dúvida, portanto, acerca da validade da notificação do julgamento do recurso de reconsideração interposto pelo Consórcio e, por conseguinte, da intempestividade dos embargos declaratórios por ele apresentados, que não conheci por despacho fundamentado, nos termos do art. 278, § 2º, do Regimento Interno.
12.	Nego, portanto, provimento ao agravo.
	Ante o exposto, voto no sentido de que o Colegiado adote a deliberação que ora lhe submeto.
TCU, Sala das Sessões, em 27 de julho de 2022.
JORGE OLIVEIRA 
Relator